---
title: "Testowanie hipotez"
author: "A. M. Machno"
date: "6 października 2015"
output: html_document
---

##Test jednej średniej

Test jednej średniej jest testem, który bazuje na przedziałach ufności, które wcześniej definiowaliśmy.

Wracając do przykładu ze spalaniem.

```{r}
data("mtcars")


#średnia z próby
mu<-mean(mtcars$mpg)
#odchylenie standardowe
sigma<-sd(mtcars$mpg)
```

Przedział dla, którego nie odrzucamy $H_0: \mu=25$ na rzecz dwustronnej hipotezy alternatywnej przy poziomie istotności 90% to:
```{r}
round(25+c(-1,1)*sigma/sqrt(32)*qnorm(.95),2)
```

Analogocznie tworzymy zbiory krytyczne dla testów jednostronnych. 

**Ważne**: interpretacja wyników to: jeżeli średnia z próby należy do przedziału krytycznego (czy nie należy to tego przedziału, który jest wypisany na górze) odrzucamy $H_0$ i zakładamy prawdziwość $H_1$ (na poziomie istotności 90%). Trudniejsza jest interpretacja wyniku jeżeli średnia nie należy do zbioru krytycznego, wtedy nie ma podstaw do odrzucenia $H_0$ (na poziomie istotności 90%). W praktyce zakładamy wtedy najczęściej prawdziwość $H_0$, ale nie dlatego, że mamy dowody na jej prawdziwość tylko dlatego, że nie mamy dowodów na jej nieprawdziwość.

##Test dwóch średnich

Często jesteśmy zainteresowani istotnością różnic jakiejś cechy w dwóch zbiorach. 

- Czy kobiety są niższe od męszczyzn?
- czy bieganie jest zdrowsze od pływania? (aby odpowiedzieć na to pytanie przy pomocy badań ilościowych należy przeformuować pytanie)
- który piłkarz strzela więcej goli: C. Ronaldo czy L. Messi?


Przy użyciu R, bardzo łatwo jest przeprowadzic takie testy prze pomocy funkcji `t.test`.

Sprawdźmy zatem działanie tej funkcji na przykladzie spalania samochodów. Zbadamy, czy samochody ze skrzynią automatyczna spalają więcej niż samochody ze skrzynią manualną.

```{r}
#spalanie samochodów ze skrzynią automatyczną
mpg.a<-mtcars$mpg[mtcars$am==0]
#spalanie samochodów ze skrzynią manualną
mpg.m<-mtcars$mpg[mtcars$am==1]

#przeprowadzamy test
am.test<-t.test(mpg.a, mpg.m, paired=F)

#p-value
am.test$p.value

#95% przedział ufności dla różnicy średnich
round(am.test$conf.int,2)

```

Wnioskujemy stąd, że możemy odrzucic hipotezę o równości średnich w spalaniu. Na 95% średni dystans na galonie dla samochodów ze skrzynia automatyczną jest mniejszy od średniego dystansu na galonie dla samochodów ze skrzynią manualną, różnica na 95% jest w przedziale (3.21, 11.28)

**Uwaga**: podany test dwóch średnich jest dla danych nisparowanych. Jeżeli chcielibyśmy zbadać wydajność dwóch procesorów i na każdym z nich przeprowadzamy 10 różnych (ty samych dla obu) operacji to mamy do czynienia z testem sparowanym. W tym przypadku liczymy różnice między czasem wykonywania każdej z operacji dla obu procesorów i na tych różnicach stosujemy test jednej śreniej!

##Test ANOVA

Możemy spotkać się z problemem, w którym interesuje nas wpływ jakiegoś czynnika na średnią. Dla czynnika kategorycznego wykorzystujemy analizę wariancji (ANOVA). Czynniki liczbowe możemy zawsze przekształcić na kategoryczne, ale to musi byc robione uważnie. 

Kontynuując przykład ze spalaniem samochodów, mogłoby nas czy ilość cylindrów (4, 6 lub 8) ma wpływ na spalanie. Oczywiście moglibyśmy przeprowadzic 3 testy dwóch średnich, ale wtedy interpretacja wyników musi byc przeporwadzona delikatnie, ponieważ trudno określić prawdziwą istotność testu składającego się z 3 testów. Dlatego jeżeli nie interesują nas konkretne różnice, tylko czy wp.ływ jest istotny, najlepszym rozwiązaniem jest test ANOVA.

W R mamy wbudowaną funkcję `anova`, która przeprowadza test ANOVA. My uzyjemy go tylko w najprostszej postaci, czyli jednoczynnikowej-jednowymiarowej ANOVA.

```{r}
#model zakładający tę samą średnią
model.0<-lm(mpg~1, data=mtcars)
#model dopuszczający różne średnie dla różnej ilości cylindrów (różnego poziomu czynnika 'cyl')
model.1<-lm(mpg~cyl, data=mtcars)

#test ANOVA
anova(model.0,model.1)
```

Co jest najwazniejsze w tym wyniku to p-value, które należy interpretować jako jeden minus maksymalny poziom istotności na jakim nie mamy podstaw do odrzucenia hipotezy zerowej.

W naszym przypadku p-value jest bardzo małe ($6\cdot 10^{-10}$), a więc odrzucamy hipotezę zerową z na dowolnym racjonalnym poziomie istotności. **Wniosek**: liczba cylindrów ma istotny wpływ na średnie spalanie.

Zauważmy, że test ANOVA nie daje nam informacji, który poziom czynnika ma dodatni, a który ujemny wpływ na spalanie. Nie mamy też informacji, czy wszystkie poziomy czynnika sa między sobą różne, tzn. czy wpływają na spalanie. 

##Test niezależności $\chi^2$

Możemy spotkać się z problemem czy poziom jednej cechy wpływa na poziom innej cechy w populacji. Najprostszymi przykładamy są wpływ płci na inną cechę (np. wykształcenie lub stanowisko w firmie) i wpływ rasy na inną cechę (w Polsce to mniej interesujące zagadnienie).

Kontynuując analizę danych `mtcars`, zbadajmy czy istenieje związek między ilością cylindrów, a typem skrzyni biegów. Test $\chi^2$ w R przeprowadza się funckją `chisq.test`. Wyświetlmy najpierw tablicę odpowiednich danych, i sprawdźmy czy na oko jesteśmy w stanie stwierdzić zależność.

```{r}
table(mtcars$cyl, mtcars$am)
```

Widać, że różnice są duże, czym więcej cylidnrów tym większy procent. 

```{r}
chisq.test(table(mtcars$cyl, mtcars$am))
```

P-value testu jest większe niż 0.01, zatem jezeli testowalibyśmy hipoteże o niezależności na poziomie istotności 99%, to nie mielibyśmy podstaw do jej odrzucenia.

##Test zgodności $\chi^2$

Przeanalizujemy najprostszy przypadek testu zgodności dla zmiennej losowej dyskretnej o skończonej ilości mozliwych resultatów. Podstawowe przyklady takich zmiennych to rzut moneta oraz rzut kostką do gry.

Wylosujemy 100 obserwacji z rozkłady Bernulliego z prawdopodobieństwem sukcesu 55% i przetestujemy czy możemy na poziomie istotności 99% odrzucić hipotezę zerową (*p=0.5*). Ten przykład jest sztuczny, ponieważ my losując znamy *p*, które jest różne od 0.5, alę będziemy mogli zaobserwować działanie tego testu.

```{r}
set.seed(131)

#losujemy próbkę 100 obserwacji z rokzładu Bernulliego z p=0.55
sample.55<-rbinom(100, 1, .55)

#zobaczmy, wylosowany rozkład
table(sample.55)

chisq.test(table(sample.55))
```

Jak widzimy wylosowano prawie idealnie 55% sukcesów, ale w tym przypadku p-value jest ogromne i na żadnym rozsądnym poziomie istotności nie moglibyśmy odrzucić hipotezy zerowe o symetryczności monety przy takich wynikach. 

Test $\chi^2$ (zgodności i niezalezności) można rozszeżyć na zmienne ciągłe poprzez kategoryzowanie ich dzieląc obserwacje na odpowiednie kwantyle. Testy te mają jednak wtedy dość dużo wad i w praktyce żadko sie ich używa w takim przypadku. 