---
title: "Rozkłady i pętle"
author: "A. M. Machno"
date: "1 października 2015"
output: html_document
---

##Rozkłady zmiennych losowych

Cztery podstawowe funkcje w R związane z rozkładami zmiennych losowych to dystrybuanta, gęstość, kwantyl i próbkowanie. Aby wywołać każdą z funkcji należy wpisać prefiks oraz skrót rozkładu.

Przykładowe rozkłady:

- normalny `norm`
- poissona `pois`
- dwumianowy `binom`
- jednostajny `unif`
- wykładniczy `exp`

Prefiksy:

- dystrubuanta `p`
- gęstość `d`
- kwantyl `q`
- próbkowanie `r`

Przykłady:

```{r}
#zadanie dodatkowe: po co wpisuję set.seed(1)?
set.seed(1)

#5 obserwacji z rozkładu normalnego o śrendije 10 i odchyleniu standardowym 16
rnorm(5, 10, 16)

#dystrybuanta rozkłady wykładniczego o lambda=1 w punkcie 2
pexp(2, 1)

#prawdopodobieństwa kolejnych wyników od 0 do 10 dla zmiennej o rozkładzie poissona z lambda=5
dpois((0:10), 5)

#Teoretyczne kwartyle rozkładu standardowego normalnego
qnorm(c(.25,.5,.75))
```

##If else

Często spotykamy się z sytuacją, w której w zalezności od wartości wykonujemy jakąs akcję lub nie. Do tego służy operator `if`

Jeżeli chcemy usunąc zmienną `x` funkcją `rm()` jeżeli jest ona ujemna:

```{r}
set.seed(21)

x<-rnorm(1)

if (x<0) rm(x)

x
ls()
```

Możemy spotkać się z sytuacją, w której chcemy uzaleznić akcję od wartości jakiejś zmiennej.

Jeżeli chcemy wprowadzić nazwę w jednoelementowym wektorze (nie nazwę obiektu) zależnie czy jest ujemna czy dodatnia:

```{r}
set.seed(23)

x<-rnorm(1)

if (x<0) {
      names(x)<-"ujemna"
} else {
      names(x)<-"dodatnia"
}

x

#zadanie dodatkowe: co by się stało gdyby x równał się 0?
```

##For

Najczęsciej używaną pętlą jest pętla `for`, która powtarza operację ustalona ilość razy, podstawijąc kolejne zdefiniowane wartości.

Tworzymy sumę kwadratów liczb od 0 do 10 (da się to zrobić znacznie prościej):

```{r}
#ustalamy początkową wartośc jako 0
suma<-0

#dodajemy w pętli
for (i in 0:10) suma<-suma+i^2


suma
```

Często w pętli `for` chcemy dać warunek `if else`. Wylosujmy wektor 10 obserwacji z rozkładu standardowego normalnego i nadajmy nazwy obserwacja w zależności czy są dodatnie czy ujemne.

```{r}
set.seed(32)
x<-rnorm(10)

#pętla jest dla 1:10, bo tyle elementów w x
for (i in 1:10){
      #piszę w jednej liczni aby pokazać, że jest to mniej czytelne
      if (x[i]<0) names(x)[i]<-"ujemna" else if (x[i]>0) names(x)[i]<-"dodatnia"
}

x

#zadanie dodatkowe: co by się stało gdyby jakiś element x równał się 0?
```

##While

Nieraz chcemy aby jakaś operacja była wykonywana do momentu osiągnięcia jakiegoś wyniku. Chcemy losować obserwacje z rozkładu jednostajnego na odcinku (0,1) do momentu, aż suma będzie wieksza od 10.

```{r}
#tworzymy pusty wektor
x<-c()

set.seed(99)
while (sum(x)<=10) x<-c(x,runif(1))

x

sum(x)

#zadanie dodatkowe: co zrobić aby stworzyć wektor, którego suma nie przekracza ustalonej liczby?
```

